臺灣士林地方法院民事判決
110年度訴字第1095號
原      告  甲○○  
訴訟代理人  李德正律師
複代理人    廖乃慶律師
被      告  財政部國有財產署
法定代理人  丙○○  
訴訟代理人  乙○○  
複代理人    吳嘉榮律師
上列當事人間請求確認土地所有權登記等事件，本院於民國111
年3月14日言詞辯論終結，判決如下：
    主  文
確認坐落臺北市○○區○○段○○段○○○地號土地為原告及如附表所示
其餘王愿之繼承人公同共有。
被告應將坐落臺北市○○區○○段○○段○○○地號土地，於民國一百一
十年七月十五日以第一次登記為原因之所有權登記塗銷。
訴訟費用由被告負擔。
    事  實  及  理  由
壹、程序部分：
    當事人適格乃指當事人就具體特定訴訟標的有無實施訴訟之
    權能而言，此項權能之有無，應依當事人與特定訴訟標的之
    關係定之。倘原告主張其為訴訟標的法律關係之權利主體，
    或主張他造為訴訟標的法律關係之義務主體，其當事人即為
    適格（最高法院86年度台上字第16號判決意旨參照）。次按
    ，繼承人有數人時，在分割遺產前，各繼承人對於遺產全部
    為公同共有。民法第1151條定有明文。又各共有人對於第三
    人，得就共有物之全部，為本於所有權之請求。但回復共有
    物之請求，僅得為共有人全體之利益為之，民法第821條定
    有明文。該規定於公同共有準用之，復為同法第828條第2項
    所明定。而所謂「本於所有權之請求」係指同法第767條第1
    項所規定之所有物返還請求權、所有權妨害除去請求權及所
    有權妨害防止請求權三種而言；至第821條但書所謂「回復
    共有物之請求」則僅指所有物返還請求權而言。準此，各公
    同共有人本於公同共有權利之請求，為公同共有人全體之利
    益而對第三人所為回復公同共有物，或公同共有物所有權妨
    害除去之請求，均得由公同共有人一人單獨或數人共同起訴
    ，非必以該公同共有人全體共同起訴或得全體同意，其當事
    人適格始無欠缺。查原告主張訴外人王愿（下稱王愿）為臺
    灣光復初期士林鎮溪洲底字溪洲底475-9 地號土地(下稱475
    -9地號土地)之所有權人，475-9地號土地於40年2月17日全
    部坍沒成為河川水道而視為消滅，嗣後因浮覆而回復原狀，
    並重編為臺北市○○區○○段○○段000地號土地(下稱系爭土地)
    ，系爭土地因繼承而屬於王愿之全體繼承人所公同共有，系
    爭土地於110年7月15日以第一次登記為原因，登記為中華民
    國所有，管理機關為被告(下稱系爭土地所有權登記)，自屬
    對於原告及其他繼承人所有權之侵害。原告既主張其為系爭
    土地公同共有人之一，則其本於公同共有所有權之請求，依
    民法第828條第2項準用第821條、第767條第1項規定，由其
    一人單獨起訴請求塗銷系爭土地所有權登記，將系爭土地回
    復屬於全體繼承人即公同共有人所有，依照上開說明，其當
    事人適格尚無欠缺。
貳、實體部分：　　
一、原告主張：
  ㈠王愿為475-9地號土地之所有權人，權利範圍全部，惟475-9
    地號土地於40年2月17日全部坍沒成為河川水道而視為消滅
    ，嗣後475-9地號土地因浮覆而回復原狀，並重編為系爭土
    地，系爭土地回復原狀後，依土地法第12條第2項規定，原
    土地所有權人即王愿之所有權當然回復，無待申請地政機關
    核准，又王愿於44年2月10日死亡，其繼承人自依繼承法律
    關係取得系爭土地之所有權，而原告之父為訴外人王火塗即
    王愿之繼承人，王火塗於82年1月10日死亡，原告繼承王火
    塗系爭土地之所有權。系爭土地於110年7月15日以第一次登
    記為原因，登記為中華民國所有，管理機關為被告，原告自
    得請求被告塗銷系爭土地所有權登記，又因被告否認原告及
    其餘王愿繼承人為系爭土地之公同共有人，致原告於私法上
    之地位有受侵害之危險，原告亦得請求確認原告及其餘王愿
    繼承人為系爭土地之公同共有人。
  ㈡475-9地號土地於臺灣光復後確實依我國法令登記為王愿所有
    ，有475-9地號土地光復初期土地舊簿可稽，其記載日期均
    以民國紀年之方式記載，故系爭土地所有人之回復請求權或
    除去妨害請求權，均無民法第125條消滅時效規定之適用。
    又系爭所有權登記中華民國並非以時效取得為登記原因，顯
    非以時效取得所有權之意占有系爭土地，復未以時效取得為
    原因申請登記為所有權人，自不得主張時效取得系爭土地等
    語，為此依民法第767條第1項、第828條第2項準用第821條
    規定提起本訴等語，並聲明：⒈確認系爭土地為原告及王愿
    其餘之繼承人公同共有。⒉被告應將系爭土地於110年7月15
    日以第一次登記為原因之所有權登記予以塗銷。
二、被告則以：
  ㈠本件原告主張系爭土地浮覆後，應回復為原告與王愿之其他
    繼承人公同共有，顯係以公同共有權利為訴訟標的法律關係
    ，其性質屬故有必要共同訴訟，應由全體公同共有人一同起
    訴，其當事人適格始謂無欠缺，況本件主要爭議在於系爭土
    地所有權登記有無塗銷之必要，然系爭土地所有權登記塗銷
    後，究否由原告單獨繼承或由王愿之其他繼承人共同繼承，
    及王愿之其餘繼承人有無拋棄繼承而由部分繼承人承繼之情
    事，被告均無置喙之餘地，縱經法院判決確認公同共有權利
    之存否，尤無拘束其他繼承人之效力，是本件原告難謂有即
    受確認判決之法律上利益。
　㈡原告提出之直式手抄土地登記簿謄本(下稱系爭手抄謄本)上
    固記載所有權人為王愿，惟有關收件日期、登記日期及核發
    權利書狀編號等重要權利登記事項，均付之闕如，合理判斷
    坍沒前475-9地號土地尚未完成土地總登記，況依系爭手抄
    謄本登載475-9地號土地面積為78平方公尺，經與系爭土地
    登記面積143平方公尺比對結果完全不符，益見系爭土地與4
    75-9地號土地非屬同一筆土地，退步言，即令475-9地號土
    地浮覆後確為系爭土地內之一部土地，其超出原登記面積之
    土地亦無從當然回復原告或王愿所有。
　㈢原告雖主張系爭土地因成為公共需用之湖澤或可通運之水道
    ，其所有權視為消滅並非土地物理上之滅失，而僅係擬制消
    滅，當該土地回復原狀時，依土地法第12條第2項規定當然
    回復所有權，無待地政機關核准云云，惟系爭土地因天然變
    遷成為湖澤或可通運之水道時，依土地法第10條及第12條第
    1項前段規定，其所有權即視為消滅，而當然屬國有土地，
    是系爭土地縱因水利設施興建而浮覆，仍應依土地法及關於
    水道浮覆地及道路溝渠廢置地所有權歸屬處理原則(下稱歸
    屬處理原則)第1點規定辦理所有權第一次登記，無從自動塗
    銷國有登記而當然回復其所有權，且土地法第12條第2項規
    定之性質上屬請求權，並非物權，系爭土地經臺北市政府以
    79年3月6日(79)府工養字第00000000號公告浮覆(下稱系爭
    公告)，是原告請求回復所有權之權利，遲至94年3月6日即
    罹於消滅時效，自無從逕為回復其所有權，則本件原告遲至
    110年8月間提起本件塗銷之訴顯已罹於時效而消滅等語資為
    抗辯，並聲明：原告之訴駁回。
三、本院之判斷：
　㈠按確認法律關係之訴，非原告有即受確認判決之法律上利益
    者，不得提起之，民事訴訟法第247條第1項前段定有明文。
    所謂即受確認判決之法律上利益，係指法律關係之存否不明
    確，原告主觀上認其在法律上之地位有不安之狀態存在，且
    此種不安之狀態，能以確認判決將之除去者而言（最高法院
    52年台上字第1240號判決意旨參照）。原告主張其因繼承取
    得系爭土地之所有權等情，既為被告所否認，致原告於私法
    上之地位有不安之狀態，且此不安之狀態，得藉由本件確認
    判決加以除去，堪認其有即受確認判決之法律上利益，合先
    敘明。
　㈡原告主張其為王愿之繼承人，475-9地號土地於40年2月17日
    全部坍沒成為河川水道而視為消滅等情，為被告所不爭執，
    並有原告所提土地登記簿謄本、王愿之除戶謄本繼承系統表
    、相關繼承人之戶籍謄本在卷可參（本院卷第34至36、40至
    131頁），原告此部分主張應堪信為真實。惟被告以475-9地
    號土地與系爭土地是否同一、土地法第12條第2項規定浮覆
    地是否當然回復所有權，及原告之請求塗銷請求權是否罹於
    時效等語，資為抗辯。
　㈢系爭土地是否為475-9地號土地之浮覆地？原土地所有權人得
    否主張回復其所有權？
　⒈按土地法第12條第1項、第2項規定：「私有土地，因天然變
    遷成為湖澤或可通運之水道時，其所有權視為消滅；前項土
    地回復原狀時，經原所有權人證明為其原有者，仍回復其所
    有權」。所謂私有土地因成為公共需用之湖澤或可通運之水
    道，其所有權視為消滅，僅係擬制消滅，該土地回復原狀時
    ，依同條第2項之規定，原土地所有人之所有權當然回復，
    無待申請地政機關核准；至同項所稱「經原所有權人證明為
    其原有」，乃行政程序申請所需之證明方法，不因之影響其
    實體上權利（最高法院108年度台上字第1597號、107年度台
    上字第601號裁定意旨、103年度第9次民事庭會議決議參照
    ）。所謂回復原狀，係指湖澤或河水因天然或人為原因退去
    ，土地實際重新浮現之意。
　⒉查475-9地號土地之登記面積為75平方公尺，系爭土地之登記
    面積則為143平方公尺，被告依此抗辯兩者非同一土地云云
    。但依臺北市士林地政事務所（下稱士林地政事務所）110
    年9月23日北市士地登字第1107016943號函稱：「經比對重
    測前後地籍圖及人工標示沿革，旨揭地號（即系爭土地）土
    地重測前為溪洲底段溪洲底小段475-9地號，且該地號土地
    於40年間流失」（本院卷第138頁）。依重測前後之地籍圖
    （本院卷第210、212頁）相比較，比例尺雖有不同（重測前
    1/1200，重測後1/500，見本院卷第192、193頁士林地政事
    務所函文），但兩者之地形及與相關鄰地之形狀大致相符。
    再經臺北市政府地政局土地開發總隊111年1月6日北市地發
    繪字第1117000048號函稱：「案經本總隊以圖解地籍圖數值
    化資料套核重測前地籍圖影本及重測後地籍圖結果，前開10
    6地號土地與重測前地籍圖之劃銷之旨揭475-9地號土地地籍
    坵形及坐落位置尚符」（本院卷第214、215頁），足見475-
    9地號土地與浮覆後之系爭土地係屬同一。至重測前後土地
    面積之差異，此或係新舊地籍圖比例尺標準不同、重測測量
    技術精密不同、天然地形變動所致，是被告僅以浮覆前後土
    地面積數額不同，而否認其同一性，自無依據。系爭土地既
    為475-9地號土地之浮覆地，於回復原狀時，土地所有權人
    即當然回復所有權，被告抗辯須待行政機關核准後始回復所
    有權，則無足採。
　㈣原告請求塗銷系爭土地所有權登記，是否罹於時效而滅？　
　⒈按已登記不動產所有人之回復請求權或除去妨害請求權，無
    民法第125條消滅時效規定之適用，此觀司法院大法官會議
    釋字第107號及第164號解釋固明。然所謂已登記不動產，係
    指依我國土地法等法令辦理登記之不動產而言。不動產真正
    所有人之所有權，雖不因他人無權占有或侵奪其所有物或基
    於無效原因所為之移轉登記而失其存在，然仍須已依土地法
    等相關法令辦理所有權登記，其回復請求權或除去妨害請求
    權，始不罹於時效而消滅（最高法院109年度台上字第3145
    號判決意旨參照）。是真正所有人如未依我國土地法及土地
    登記規則，於土地登記簿登記為所有人，縱於日據時期登記
    為所有人，該真正所有人之物上請求權仍有消滅時效規定之
    適用，應自登記為國有後因15年間不行使而消滅。
　⒉475-9地號土地是否經我國土地法辦理所有權登記，依士林地
    政事務所110年12月8日北市士地登字第1107021802號函稱：
    「經查溪洲底段溪洲底小段475-9地號土地係40年12月26日
    分割自同段同小段475-6地號土地，惟該475-6地號土地未登
    記總登記之登記日期」（本院卷第192頁），是475-9地號土
    地於坍沒成為河川水道後始辦理分割登記，其有無依我國土
    地法辦理土地總登記，尚非無疑。惟系爭土地係於110年7月
    15日經地政機關辦理第一次登記為國有土地，原告之所有權
    係於斯時起遭受妨害，是其於110年8月27日提起本件訴訟，
    尚未罹於15年消滅時效期間，被告辯稱原告上開請求權已罹
    於時效而消滅云云，自非可採。　
四、按所有人對於妨害其所有權者，得請求除去之；各共有人對
    於第三人，得就共有物之全部為本於所有權之請求。前開規
    定，於公同共有準用之。民法第767條第1項中段、第821條
    前段、第828條第2項分別定有明文。系爭土地之所有權，已
    自動回復為王愿之繼承人公同共有，則被告就系爭土地所為
    以第一次登記為原因之所有權登記，自屬妨害原告與王愿其
    餘繼承人之所有權。準此，原告依前揭法條規定，訴請確認
    系爭土地為原告及其餘王愿之繼承人公同共有，並請求被告
    塗銷系爭土地所有權登記，為有理由，應予准許。
五、本件事證已臻明確，兩造其餘之攻擊或防禦方法及未經援用
    之證據，經本院斟酌後，認為均不足以影響本判決之結果，
    自無一一詳予論駁之必要，併此敘明。
六、據上論結，原告之訴為有理由，依民事訴訟第78條，判決如
    主文。
中　　華　　民　　國　　111 　年　　4 　　月　　11　　日
                          民事第二庭
                              法  官  辜  漢  忠  
以上正本係照原本作成。
如對本判決上訴，應於判決送達後20日內向本院提出上訴狀，若
委任律師提起上訴者，應一併繳納上訴審裁判費，否則本院得不
命補正逕行駁回上訴。
中　　華　　民　　國　　111 　年　　4 　　月　　11　　日
                              書記官  潘  盈  筠
附表：王愿之繼承人
編號 繼承人 住址 1 王福來 臺北市○○區○○里○○○路○段000巷000號 2 王錦良 臺北市○○區○○里○○○路○段000巷000號 3 甲○○ 臺北市○○區○○里○○○路○段000巷000號 4 王志雄 臺北市○○區○○里○○○路○段000巷000號 5 王金龍 臺北市○○區○○里○○○路○段000巷000號 6 王錦鳳 臺中市○區○○里○○路○段00巷0○0號 7 王嬌蓮 新北市○○區○○里○○路0巷00號4樓 8 陳來傳 新北市○○區○○里○○路000巷00號3樓 9 陳志健 新北市○○區○○里○○路000巷0弄0號3樓 10 陳志成 臺北市○○區○○里○○○路○段00巷00弄0號 11 李麗芬 新北市○○區○○里○○路000巷0弄00號3樓 12 陳乃維 新北市○○區○○里○○路000巷0弄00號3樓 13 陳乃麒 新北市○○區○○里○○路00巷00號2樓 14 陳淑女 臺北市○○區○○里○○街00巷0號 15 陳淑卿 臺北市○○區○○里○○路00號2樓之4 16 陳興隆 桃園市○鎮區○○里○○街000巷00號11樓 17 陳玉霞 臺北市○○區○○里○○○路○段00巷00弄0號 18 陳寶玉 臺北市○○區○○里○○○路○段00巷00弄0號 19 陳玉英 臺北市○○區○○里○○○路○段00巷00弄0號 20 陳子玲 臺北市○○區○○里○○街○段00巷00號4樓 21 陳君得 新北市○○區○○里○○街000巷00弄0號4樓 22 陳君銘 臺北市○○區○○里○○路000巷0弄0○0號地下一層 23 陳桂蘭 新北市○○區○○里○○○路000巷000號14樓 24 邱美慧 臺中市○○區○○里○○街00巷0號之1 25 范修齊 臺中市○○區○○里○○街00巷0號之1 26 范金菊 臺中市○區○○里○○街000號6樓之2 27 范金珠 臺中市○區○○里○○街000號6樓之2 28 范金梅 新北市○○區○○里○○路○段00巷0弄0號7樓 29 楊錦相 臺北市○○區○○里○○路00號 30 陳慈雲 新北市○○區○○里○○路00巷00號13樓 31 楊明輝 新北市○○區○○里○○路00巷00號13樓 32 楊佳蒨 臺北市○○區○○里○○街000巷00號3樓 33 楊錦仁 臺北市○○區○○里○○路00號 34 楊錦淑 新北市○○區○○里○○街00巷00弄00號3樓 35 許楊錦慧 新北市○○區○○里○○○路○段0巷0號 36 陳吉祥 新北市○○區○○里○○街000號4樓 37 陳俊龍 新北市○○區○○里○○街000號4樓 38 陳佳玲 新北市○○區○○里○○○路○段000號5樓 39 陳春發 新北市○○區○○里○○街000號5樓 40 陳春來 臺北市○○區○○里○○路000號2樓 41 李陳花子 臺北市○○區○○里○○○路○段000巷00弄00號 42 李陳玉鳳 臺北市○○區○○里○○路000號3樓